最高法院刑事判決　　　　　　　　　　　　　　　　九十三年度台上字第二五五號
　　上　訴　人　李劉宗煥
右上訴人因自訴甲○○業務侵占等罪，經甲○○反訴誣告案件，不服台灣高等法院中
華民國九十年七月十七日第二審判決（九十年度上訴字第一七三二、一七四六號，自
訴案號：台灣台北地方法院九十年度自字第三九、一九五號），提起上訴，本院判決
如左：
    主  文
上訴駁回。
    理  由
按刑事訴訟法第三百七十七條規定，上訴於第三審法院，非以判決違背法令為理由，
不得為之。是提起第三審上訴，應以原判決違背法令為理由，係屬法定要件。如果上
訴理由狀並未依據卷內訴訟資料，具體指摘原判決不適用何種法則或如何適用不當，
或所指摘原判決違法情事，顯與法律規定得為第三審上訴理由之違法情形，不相適合
時，均應認其上訴為違背法律上之程式，予以駁回。上訴人即反訴被告李劉宗煥上訴
意旨略稱：(一)、誣告乃妨害國家審判權，侵害國家法益之罪，其直接被害人為國家，
個人受害與誣告行為不生直接關係，依刑事訴訟法第三百三十九條關於反訴準用自訴
程序之規定，反訴人（即自訴被告）甲○○於自訴程序中，提起誣告之反訴，於法不
合。原審未依刑事訴訟法第三百三十四條諭知反訴不受理，竟對上訴人為實體論罪科
刑之判決，顯然違背法令。(二)、上訴人一介女流，學識淺薄，僅係受僱於電子公司之
勞工，對於稅務一竅不通，將台北市○○街五號三樓、三樓之五及其基地應有部分轉
賣與案外人李宗憲，發現土地部分可免增值稅，有台北市稅捐稽徵處土地增值稅免稅
證明書可稽，因而直覺地懷疑為代書之反訴人有觸犯侵占等罪嫌而提起自訴，自始即
無誣告之犯意，原審卻論處誣告罪刑，有適用法則不當之違法。(三)、反訴人曾於民國
八十六年一月間收受黃隆勝付與之新台幣（下同）一百萬元，以償付反訴人代墊之增
值稅費用，有黃隆勝可傳喚作證，而該一百萬元係上訴人以前開房地為黃隆勝設定最
高限額一百萬元抵押權，向黃隆勝所貸得，有土地登記申請書及土地、建築改良物抵
押權設定契約書等可稽，但反訴人迄未將上訴人交付之本票二張及扣除墊付增值稅款
之剩餘款項返還上訴人，豈非訛詐侵占？原審審理時，就有無收受該一百萬元，曾反
覆訊問反訴人，其卻默不作答，應有筆錄或錄音可資覆按，惜原審未為深入之調查審
認，亦有應於審判期日調查之證據而未予調查之違法等語。
惟查：採證認事係屬事實審法院之職權，而法院憑以認定犯罪事實之證據，並不以直
接證據為限，即綜合各種直接、間接證據，本於推理作用，為其認定犯罪事實之基礎
，如不違背經驗法則與論理法則，亦非法所不許。原判決依憑台灣台北地方法院八十
七年度簡上字第三八五號民事卷附之台北市○○區○○段三小段九五地號土地及台北
市○○街五號三樓、三樓之五、四樓之十九建物之登記謄本、買賣所有權移轉契約書
及卷內其他相關資料，暨本案卷附台北市稅捐稽徵處土地增值稅繳款書二紙、八十五
年九月、十月印花稅大額憑證應納稅額繳款書二紙影本、台灣台北地方法院八十七年
度簡上字第三八五號民事判決，並審酌上訴人及反訴人之部分供述等證據，為綜合之
判斷，認上訴人有原判決事實欄所載之誣告犯行。因而維持第一審關於論處上訴人意
圖他人受刑事處分，向該管公務員誣告罪刑，併予宣告緩刑二年之反訴判決，駁回上
訴人在第二審之上訴。已詳其調查證據之結果及證據取捨並認定犯罪事實之理由，
復明如何認定上訴人有誣告故意及犯行之心證理由，且對於上訴人否認有誣告犯行
所辯各節，如何係飾卸之詞，上訴人所提出之免稅證明，如何與系爭土地增值稅無關
，而係意圖混淆事實之舉，均不足採信，詳加說明指駁。所為論斷均有卷存證據資料
可資覆按，並非無據，就形式上觀察，要無採證認事違背經驗法則、論理法則、調查
未盡，或有適用法則不當、理由不備、理由矛盾等違背法令之情形，尚難任意指摘為
違法。按刑事訴訟法第三百十九條所定得提起自訴之人，係限於因犯罪而直接被害之
人，必其人之法益由於犯罪行為直接所加害，若須待乎他人之另一行為而其人始受損
害者，即非因犯罪直接所受之損害，不得提起自訴。至個人與國家或社會，因犯罪而
同時被害者，該被害之個人，固亦得提起自訴，但所謂同時被害，自須個人之被害與
國家或社會之被害由於同一之犯罪行為所致，若犯罪行為雖足加國家或社會以損害，
而個人之受害與否，尚須視他人之行為而定者，即不能謂係同時被害，仍難認其有提
起自訴之權。刑法上之誣告罪，因誣告行為一經實施，既足使國家司法上之審判權或
偵查權妄為開始，而同時又至少必使被誣告者受有名譽上之損害，縱使審判或偵查結
果不能達到誣告者欲使其受懲戒處分或刑事處分之目的，而被誣告人在名義上已一度
成為行政上或刑事上之被告，其所受名譽之損害，自係誣告行為直接且同時所加害，
故得由被誣告人提起自訴。又提起自訴之被害人犯罪，與自訴事實直接相關，而被告
為其被害人者，被告得於第一審辯論終結前提起反訴，八十九年二月九日修正之刑事
訴訟法第三百三十八條定有明文。本件反訴人於上訴人自訴其侵占等罪之自訴程序中
（上訴人於八十九年十二月二十九日提起自訴），非不得於第一審辯論終結前，就與
自訴事實直接相關，提起誣告之反訴。上訴意旨(一)徒憑己見，以誣告罪之被誣告者非
直接被害人，不得提起自訴，故亦不得於自訴程序中提起反訴，指摘原判決未諭知反
訴不受理違法云云，顯屬誤會，不得執為上訴第三審之適法理由。卷查上訴人僅於原
審法院調查訊問時陳稱反訴人拿三間房屋去抵押借款，所得一百萬元都沒有給伊，都
拿去繳反訴人等之欠款，不是繳上訴人應繳之款項等語（原審法院九十年度上訴字第
一七三二號卷第二十九頁）。稽諸原審卷內各筆錄之記載，並無上訴理由(三)所指之相
關資料，而原審於審判期日調查證據完畢，開始辯論前，復曾訊問上訴人尚有何證據
請求調查，上訴人答稱：「沒有」，有原審審判筆錄可稽。上訴意旨(三)任執前詞指摘
原審調查未盡，亦非上訴第三審之合法理由。此外，上訴意旨徒憑己見，就原審採證
認事職權之適法行使，及原判決已明白論斷之事項，任意指摘原判決違法，並就有無
誣告之犯意，仍為單純事實之爭辯，核與法律規定得為第三審上訴理由之違法情形，
不相適合，應認其上訴違背法律上之程式，予以駁回。
據上論結，應依刑事訴訟法第三百九十五條前段，判決如主文。
中　　　華　　　民　　　國　　九十三　　年　　　一　　　月　　 十五 　　日
                              最高法院刑事第十二庭
                                  審判長法官  陳  正  庸
                                        法官  賴  忠  星
                                        法官  王  居  財
                                        法官  張  清  埤
                                        法官  林  開  任
      右正本證明與原本無異
                                              書  記  官
中　　　華　　　民　　　國　　九十三　　年　　　一　　　月　　二十九　　日
                                                                       ：
